【裁判字號】    97,訴,864
【裁判日期】    971208
【裁判案由】    分割共有物
【裁判全文】
臺灣彰化地方法院民事判決  97年度訴字第864號
原        告  丙○○
兼訴訟代理人  壬○○
被        告  戊○○
              乙○○
              亥○○
              宇○○
              丁○○
              辛○○
訴 訟代理 人  庚○○
被        告  申○○
              酉○○
              戌○○
              午○○
              癸○○
              未○○
              宙○○
              子○○○
              地○○
              玄○○
              Ｍ○○
              甲○○
              Ｊ○○
              Ｌ○○
              Ｋ○○
              Ｉ○○
              Ｈ○○
              Ｇ○○
              己○○
              Ｅ○○
              Ｆ○○
              Ｃ○○
              Ｂ○○
              Ａ○○
              黃○○
              Ｄ○○
              巳○○
              辰○○
              寅○○
              丑○○
              卯○○
              天○○
上列當事人間請求分割共有物事件，本院不經言詞辯論，茲判決
如下：
    主      文
原告之訴駁回。
訴訟費用新台幣肆萬肆仟零柒拾玖元由原告丙○○負擔，其餘新
台幣佰捌拾貳元由原告壬○○負擔。
    事實及理由
一、原告主張：
  (一)坐落於彰化縣田中鎮○○段150之1地號、面積984.20平方公
    尺土地，坐落同上段150地號、面積1383.14平方公尺土地，
    坐落同上段151地號、面積1,373.27平方公尺土地（以下簡
    稱系爭土地）為兩造共有。
  (二)茲因部分共有人占用土地面積逾應有部分比例，加上原共有
    人謝鄭玉嬌於民國95年5月14日死亡，其子女不願辦理繼承
    ，故無法協議分割。
  (三)系爭土地上沿田中鎮○○路○段旁已蓋滿19棟樓房，僅剩樓
    房後方空地，為求合法使用，因礙於法律規定，迫於無奈，
    始提起本件分割共有物之訴，請求：(1)被告Ｉ○○、Ｊ○○
    、Ｇ○○、Ｋ○○、Ｌ○○、Ｈ○○等人應就其被繼承人謝
    鄭玉嬌所遺系爭150、150之1地號（起訴狀誤載為151地號）
    土地應有部分各為3820分之6（起訴狀誤載為3830分之6），
    辦理繼承登記，(2)按照附件方案裁判分割等語。
二、按原告之訴，依其所訴之事實，在法律上顯無理由者，法院
    得不經言詞辯論，逕以判決駁回之（民事訴訟法第249條第2
    項規定參照）。次按各共有人得隨時請求分割共有物，民法
    第823條第1項前段固定有明文。惟依同條項但書規定，因物
    之使用目的不能分割者，不在此限。立法意旨在於增進共有
    物之經濟效用，並避免不必要紛爭。而所謂因物之使用目的
    不能分割者，係指共有物繼續供他物之利用，而為其物之利
    用所不可缺，或為權利之行使所不可缺者而言（最高法院50
    年度台上字第970號判例要旨參照）。又按關於在土地上興
    建建物，為實施建築管理，以維護公共安全、公共交通、公
    共衛生及增進市容觀瞻等目的，我國法制上乃有建築法及相
    關建築法令之制定。而建築基地乃提供其上建物建築之用，
    自有其特殊之目的，關於建築基地分割之問題，應受建築法
    及建築基地法定空地分割辦法等相關法規之限制。再按建築
    法第11條明文規定：「本法所稱建築基地，為供建築物本身
    所占之地面及其所應留設之法定空地。建築基地原為數宗者
    ，於申請建築前應合併為一宗。前項法定空地之留設，應包
    括建築物與其前後左右之道路或其他建築物間之距離，其寬
    度於建築管理規則中定之。應留設之法定空地，非依規定不
    得分割、移轉，並不得重複使用；其分割要件及申請核發程
    序等事項之辦法，由中央主管建築機關定之。」。另按建築
    基地法定空地分割辦法第2條、第3條、第4條、第5條第1項
    分別明文規定：「直轄市或縣市主管建築機關核發建造執照
    時，應於執照暨附圖內標註土地座落、基地面積、建築面積
    、建蔽率，及留設之空地位置等，同時辦理空地地籍套繪圖
    。前項標註及套繪內容如有變更，應以變更後圖說為準。」
    、「建築基地之法定空地併同建築物之分割，非於分割後合
    於左（下）列各款規定者不得為之。一每一建築基地之法定
    空地與建築物所占地面應相連接，連接部分寬度不得小於2
    公尺。二每一建築基地之建蔽率應合於規定。但本辦法發布
    前已領建造執照，或已提出申請而於本辦法發布後方領得建
    造執照者，不在此限。三每一建築基地均應連接建築線並得
    單獨申請建築。四每一建築基地之建築物應具獨立之出入口
    。」、「建築基地空地面積超過依法應保留之法定空地面積
    者，其超出部分之分割，應以分割後能單獨建築使用或已與
    其鄰地成立協議調整地形或合併建築使用者為限。」、「申
    請建築基地法定空地分割，應檢附直轄市、縣市主管機關准
    予分割之證明文件。」。基此規定，建築基地依其使用目的
    ，原則上不得分割，例外符合前開例外規定者，始得分割，
    併應檢附直轄市、縣市主管機關准予分割之證明文件。且細
    繹前揭規定，可知單就建築基地之分割而言，所謂符合上開
    規定得予分割部分，係指原為建築基地中法定空地之部分，
    即實際上無建築物所占地面部分，而實際上供建築物本身所
    占之土地部分，仍在禁止分割之列。末按臺灣省都市計畫住
    宅區、商業區之建蔽率各為百分之60、80。
三、經查：系爭150之1地號土地位於田中都市計畫商業區，面積
    為984.20平方公尺，應留設法定空地面積為196.84平方公尺
    （計算式：984.20×0.2＝196.84）；系爭150地號土地位於
    田中都市計畫住宅區，面積為1,383.14平方公尺，應留設法
    定空地面積為553.256平方公尺（計算式：1,383.14×0.4＝
    553.256）；系爭151地號土地位於田中都市計畫住宅區，面
    積為1,373.27平方公尺，應留設法定空地面積為549.308平
    方公尺（計算式：1,373.27×0.4＝549.308）；又系爭土地
    上已興建同上段225、233、307、341、342、352、356、373
    、376、379、380、381、382、639等14筆建號建物，其門牌
    各為田中鎮○○路○段273、279、293號、員集路43、43號
    、員集路二段289、283號、員集路275號、員集路二段285、
    285、295、297、299、281號，其各層樓最大（建蔽）面積
    各為97.09、51.56、99.9、72.02、72.02、89、151.52、50
    .33、105.71、34.75、95.75、60.16、53.17、119.8平方公
    尺，已興建建物最大（建蔽）面積合計為1,153.78平方公尺
    ，此情各有相關土地登記謄本、建物登記謄本、地籍圖謄本
    及使用分區證明書附卷可參。次查：原告起訴請求裁判分割
    之標的，不僅包括系爭土地之法定空地部分，尚包含前開建
    物實際坐落之基地，惟此乃法律明文禁止分割之標的，是原
    告訴請分割此部分土地，於法無據。再查：經本院於97年11
    月18日通知原告應於文到5日內補正系爭土地經建築主管機
    關所核發建築基地法定空地分割證明，該通知已於97年11月
    19日送達原告，此有送達證書附卷可參，原告迄今猶未補正
    。基此，系爭土地之法定空地如無特定位置者，該法定空地
    乃平均存在前開建物實際坐落之基地以外其餘系爭土地每一
    微小之點上，此亦屬法律明文禁止分割之標的。反之，系爭
    土地之法定空地縱有特定位置者，惟依照系爭150之1、150
    、151地號土地之建蔽率各為百分之80、60、60，依法應留
    設法定空地合計1,299.404平方公尺（計算式：196.84＋553
    .256 ＋549.308＝1,299.404），經扣除此法定空地面積1,2
    99.404及實際供建築使用之基地面積1,153.78平方公尺後，
    核算出系爭土地法定空地以外之空地總面積1,287.426平方
    公尺（計算式：3,740.61－1,299.404－1,153.78＝1,287.4
    26），再依各筆土地面積比例還原出面積各為338.74、476.
    04、472.65平方公尺。茲以系爭土地應有部分最大比例之共
    有人即被告丁○○之應有部分7640分之496核算，得出面積
    各為21.99、30.91、30.69平方公尺，再扣除不得建築之建
    蔽率後，算出法定空地以外之空地得供建築使用之面積各為
    17.592、18.546、18.414平方公尺。據此，足見各共有人於
    分割後均難單獨建築使用，揆諸前開說明，原告訴請分割此
    部分土地，洵屬無據。準此各情，系爭土地既供合法建物之
    建築基地使用，顯見系爭土地因繼續供該等合法建物使用，
    而為該等建物利用所不可缺，依照民法第823條第1項但書規
    定以及最高法院50年台上字第970號判例要旨，如逕行請求
    分割，自非法之所許。
四、綜上所述，原告所提分割共有物之訴部分，依法不應准許，
    其訴請被告Ｉ○○等人應就被繼承人謝鄭玉嬌所遺系爭150
    、150之1地號土地應有部分各為3820分之6辦理繼承登記部
    分，亦無保護必要，不應准許。
五、從而，依原告所訴之事實，在法律上顯無理由，逕以判決駁
    回之。
六、訴訟費用之依據：民事訴訟法第78條、第85條第1項但書。
中    華    民    國    97    年    12    月     8    日
                  民事第一庭    法  官  陳正禧
上正本係照原本作成。
如不服本判決，須於收受判決正本送達後20日內向本院提出上訴
狀。
中    華    民    國    97    年    12    月     9    日
                                書記官  蕭美鈴


司法院資訊處製作；財團法人民間司法改革基金會備份。
